ACORDAO-COMPLETO-2383791

ACÓRDÃO 641/2020 ATA 2/2020 - SEGUNDA CÂMARA

VISTOS, relatados e discutidos atos de alteração de concessão de aposentadoria referentes a dezenove ex-servidores do Hospital das Forças Armadas, submetidos a esta Corte de forma consolidada.
ACORDAM os ministros do Tribunal de Contas da União, reunidos em sessão da 2ª Câmara, ante as razões expostas pela relatora, e com fundamento nos arts. 71, incisos III e IX, da Constituição Federal, 1º, inciso V, e 39, inciso II, 45 da Lei 8.443/1992, 1º, inciso VIII, 259, inciso II, 260, §§ 1º e 5º, 261, § 1º, e 262 do Regimento Interno, 8º caput da Resolução TCU 206/2007 e 19, inciso II e §§ 2º e 3º, da Instrução Normativa TCU 78/2018, bem como na Súmula TCU 106, em:
9.1. considerar ilegais os atos de alteração de concessão de aposentadoria a Hercília Justino dos Santos, Ieda Maria Oliveira de Sousa, Izabel Ruth Rocha Duarte, Libéria Luíza Liberato, Maria Carvalho Jardim da Silva, Maria da Graça dos Santos, Maria do Carmo Silva Campos, Maria Jesus Custódio dos Santos, Maria Jucileide Eufrásio, Maria Mirna de Magalhães Freitas, Maria Ozanira Martins Rodrigues, Mariza Moura Pereira, Neide de Oliveira Cardoso Guedes e Raimunda Alves de Oliveira, e negar-lhes registro, em razão da averbação de tempo de serviço em condições insalubres, exercido na vigência da Lei 8.112/1990, contado de forma ponderada;
9.2. considerar prejudicados, por perda de objeto, o exame de mérito dos atos de alteração de concessão de aposentadoria relativos a Florisvaldo Gonçalves Faria, Maria do Socorro Silva, Maria José Lustosa Vieira, Maria José Rocha e Virgilina Nunes de Souza; 
9.3. dispensar a reposição das importâncias indevidamente recebidas de boa-fé pelas interessadas até a data da notificação desta deliberação à unidade jurisdicionada;
9.4. determinar ao Hospital das Forças Armadas, quanto aos atos considerados ilegais, que:
9.4.1. faça cessar, no prazo de 15 (quinze) dias, contados da ciência desta deliberação, pagamentos decorrentes, sob pena de responsabilidade solidária da autoridade administrativa omissa;
9.4.2. torne sem efeito, no sistema Siape, as alterações de aposentadoria ora impugnadas, retornando o cálculo das presentes concessões à situação anterior às modificações consideradas ilegais pela Corte de Contas;
9.4.3. dê ciência, no prazo de 15 (quinze) dias, do inteiro teor desta deliberação às interessadas, alertando-as de que o efeito suspensivo proveniente de interposição de eventuais recursos não as eximirá da devolução dos valores percebidos indevidamente após as respectivas notificações, caso os apelos não sejam providos;
9.4.4. encaminhe ao Tribunal, no prazo de 30 (trinta) dias, documento apto a comprovar que as interessadas tiveram conhecimento desta decisão.
9.5. determinar à Sefip que autue e analise o ato de pensão civil instituída pelo ex-servidor Florisvaldo Gonçalves Faria, constante do sistema e-Pessoal com o número 31.695/2018 (peça 76) , considerando as irregularidades apontadas nos presentes autos, uma vez que o benefício pensional em questão está sendo calculado com base no tempo impugnado para o ex-servidor.

Atos de alteração de aposentadoria relativos a dezenove ex-servidores do Hospital das Forças Armadas, submetidos ao Tribunal de Contas da União de forma consolidada.

Segunda Câmara

Hospital das Forças Armadas.

3. Interessados: Florisvaldo Gonçalves Faria (CPF XXX.252.001-XX), Hercília Justino dos Santos (CPF XXX.739.781-XX), Ieda Maria Oliveira de Sousa (CPF XXX.548.721-XX), Izabel Ruth Rocha Duarte (CPF XXX.836.201-XX), Libéria Luíza Liberato (CPF XXX.361.101-XX), Maria Carvalho Jardim da Silva (CPF XXX.166.331-XX), Maria Jesus Custódio dos Santos (CPF XXX.782.701-XX), Maria José Lustosa Vieira (CPF XXX.155.901-XX), Maria José Rocha (CPF XXX.023.301-XX), Maria Jucileide Eufrásio (CPF XXX.735.381-XX), Maria Mirna de Magalhães Freitas (CPF XXX.682.721-XX), Maria Ozanira Martins Rodrigues (CPF XXX.178.031-XX); Maria da Graça dos Santos (CPF XXX.386.434-XX), Maria do Carmo Silva Campos (CPF XXX.318.861-XX), Maria do Socorro Silva (CPF XXX.633.551-XX), Mariza Moura Pereira (CPF XXX.351.901-XX), Neide de Oliveira Cardoso Guedes (CPF XXX.719.301-XX), Raimunda Alves de Oliveira (CPF XXX.251.161-XX) e Virgilina Nunes de Souza (CPF XXX.309.181-XX).

13.1. Ministros presentes: Augusto Nardes (na Presidência), Aroldo Cedraz, Raimundo Carreiro e Ana Arraes (Relatora).
13.2. Ministro-Substituto presente: André Luís de Carvalho.

ANA ARRAES

Trata-se de atos de alteração de concessão de aposentadoria de ex-servidores do Hospital das Forças Armadas.
2.	Transcrevo, de início, a instrução aprovada no âmbito da Secretaria de Fiscalização de Pessoal (Sefip) , inserta à peça 73, com ajustes de forma:
" (...) 
2. 	Os atos foram submetidos, para fim de registro, à apreciação do Tribunal de Contas da União (TCU) , de acordo com o art. 71, inciso III, da Constituição Federal. O cadastramento e a disponibilização ao TCU ocorreram por intermédio do Sistema de Apreciação e Registro de Atos de Admissão e Concessões, na forma dos arts. 2º, caput e incisos I a VI, e 4º, caput, da Instrução Normativa - TCU 78/2018.
EXAME TÉCNICO
Encaminhamentos anteriores
3. 	À peça 21, consta instrução automatizada propondo que os atos objeto destes autos fossem apreciados pela legalidade. Todavia, o membro do parquet, em seu parecer, sugere a adoção de diligência saneadora (peça 22) . Analisando a questão, por meio do Acórdão 3864/2013-TCU-Segunda Câmara, relatora Ministra Ana Arraes, acolheu a proposta do MP/TCU e determinou a realização de diligência (peça 23) .
4. 	À peça 24, foi cumprido o determinado, por meio de expedição de Ofício de diligência à UJ, o qual foi respondido às peças 26 a 28.
5. 	Às peças 30 a 43, consta Ofício de oitiva a diversos interessados, com o fito de que apresentem esclarecimentos a respeito de inconsistências verificadas nos respectivos atos.
	Interessado
	Localização processual (peça) 

		Ofício
	Aviso de Recebimento (AR) 
	Procuração
	Defesa

	HERCILIA JUSTINO DOS SANTOS
	43
	57
	58
	62

	IEDA MARIA OLIVEIRA DE SOUSA
	42
	47
	-
	-

	IZABEL RUTH ROCHA DUARTE
	41
	48
	-
	-

	LIBERIA LUIZA LIBERATO
	40
	68
	-
	-

	MARIA CARVALHO JARDIM DA SILVA
	39
	60
	-
	-

	MARIA DA GRAÇA DOS SANTOS
	38
	49
	-
	-

	MARIA DO CARMO SILVA CAMPOS
	37
	56
	-
	-

	MARIA JESUS CUSTODIO DOS SANTOS
	30
	46
	-
	65

	MARIA JUCILEIDE EUFRÁSIO
	36
	66
	-
	-

	MARIA MIRNA DE MAGALHÃES FREITAS
	35
	45
	-
	-

	MARIA OZANIRA MARTINS RODRIGUES
	34
	50
	-
	-

	MARIZA MOURA PEREIRA
	33
	63
	-
	-

	NEIDE DE OLIVEIRA CARDOSO GUEDES
	32
	51
	-
	-

	RAIMUNDA ALVES DE OLIVEIRA
	31
	64
	53¹ e 54
	55

¹advogado não assinou a procuração e não juntou cópia da OAB - há substabelecimento à peça 54.
6. 	Destarte, os autos estão aptos a ser instruídos no mérito.
Exame das constatações
5.	A seguir, analisar-se-á, para cada interessado, o respectivo ato de aposentadoria e os esclarecimentos prestados em resposta à oitiva encaminhada, se for o caso.
Em relação a Sra. HERCILIA JUSTINO DOS SANTOS
6. 	O ato inicial e de alteração de aposentadoria foram apresentados pela legalidade, conforme, respectivamente, Processos Processo 855.702/1997-4 (ato n. 10576908-04-1997-000108-9) e Processo 027.904/2008-3 (ato n. 10576908-04-2007-000132-5) .
7. 	Em análise, verifica-se que a interessada foi inativada em 22/9/1997. Atualmente, os proventos estão sendo pagos de forma proporcional, computados mais de 29 anos de tempo de atividade (considerando o tempo insalubre averbado) . Incorporou, ainda, 25% a título de adicional por tempo de serviço.
8. 	Em consulta ao tempo de serviço e averbações, consta o cômputo de atividade insalubre celetista (1 ano, 10 meses e 27 dias) e estatutário (1 ano, 3 meses e 29 dias) ; os quais, excluídos, alterariam a proporção dos proventos. A seguir, detalha-se cada período de averbação em menção.
Tempo insalubre celetista
8.1 	Por meio do Acórdão 2008/2006-TCU-Plenário (Relator Ministro Walton Alencar Rodrigues) , esta Corte reconheceu a validade da averbação a título de tempo insalubre aos profissionais de saúde que laboravam sob o regime celetista antes da publicação da Lei 8.112/90, situação no qual se enquadra a interessada (técnico de laboratório) . Destarte, não se vislumbra irregularidade, neste ponto, capaz de macular a legalidade do ato.
Tempo insalubre estatutário
8.2 	Inicialmente, haja vista a falta de edição de Lei complementar que regulamentasse o artigo 40, § 4º, da Constituição Federal, para definir os critérios e requisitos para a concessão de aposentadoria especial, a conversão de tempo insalubre não estava amparada pela jurisprudência deste Tribunal, uma vez que não havia previsão legal para a ponderação de tempo de serviço para servidores vinculados ao regime estatutário.
8.3 	Entretanto, por intermédio de vários mandados de injunção impetrados por sindicatos profissionais, o Supremo Tribunal Federal concedia a ordem injuncional para reconhecer a mora do Poder Público quanto à edição da Lei que disciplinasse o artigo 40, § 4º, inciso III, da Constituição Federal, garantindo aos filiados da entidade sindical o direito de ter seus pedidos de aposentadoria especial analisados pela autoridade administrativa competente à luz do artigo 57 da Lei n. 8.213/1991.
8.4 	Resolvendo a questão da mora legislativa quanto ao disposto do artigo 40, § 4º, inciso III, da Constituição Federal, o Supremo Tribunal Federal editou a Súmula Vinculante n. 33, onde foi suprida a lacuna deixada pelo Poder Público relativa à edição da Lei complementar que regulamenta o supramencionado dispositivo constitucional.
8.5 	Então, com a edição da Súmula Vinculante n. 33, serão aplicados ao servidor público, no que couberem, as regras do regime geral da previdência social sobre aposentadoria especial de que trata o artigo 40, § 4º, inciso III, da Constituição Federal, até a edição de Lei complementar específica. Assim, o argumento de que não há edição de Lei complementar que regulamente o artigo 40, § 4º, inciso III, da Constituição Federal, para não se aceitar o deferimento de aposentadoria especial não mais se sustenta, haja vista a edição da Súmula Vinculante n. 33 do STF.
8.6 	É preciso esclarecer que a Súmula Vinculante 33 reconheceu a omissão legislativa no que tange à regulamentação do artigo 40, § 4º, inciso III, da Constituição Federal. Assim, para as aposentadorias estatutárias especiais deferidas com base nesse fundamento, deverão ser observados os mesmos critérios para as aposentadorias especiais deferidas àqueles vinculados ao regime geral de previdência social, nos termos do artigo 57 da Lei n 8.213/1991.
8.7 	Desta feita, com o fito de regulamentar a questão no âmbito de sua competência, conforme artigo 9º da Lei 9.717/98, o Ministério da Previdência Social elaborou a NOTA TÉCNICA n. 02/2014/CGNAL/DRPSP/SPPS/MPS, de 15 de maio de 2014, cuja ementa foi a seguinte (peça 70) :
Amplitude dos efeitos da Súmula Vinculante n. 33. Aplicação das normas do Regime Geral de Previdência Social - RGPS na concessão da aposentadoria especial de que trata o art. 40, § 4º, III, da Constituição Federal aos servidores amparados em Regime Próprio de Previdência Social - RPPS, que exercem atividades sob condições especiais que prejudiquem a saúde ou a integridade física.
8.8 	Após análise histórica e jurídica da questão, a referente Nota Técnica conclui pelo seguinte (peça 70, p. 21 em diante) :
87. Diante do exposto, conclui-se:
 (...) 
h) Os efeitos da Súmula Vinculante n. 33 não abrangem a conversão de tempo especial em comum pelos servidores, pois, nos julgados que serviram de base para a elaboração do verbete sumular, não houve autorização do STF para a conversão por dois motivos:
h.1) Há impedimento processual ao exame do tema em Mandado de Injunção, porque a conversão não se enquadra como um direito hábil a ser exigido por essa via. O instituto do Mandado de Injunção existe para viabilizar o exercício efetivo de um direito ou liberdade constitucional, impedido pela ausência de normas, no caso, o disposto no art. 40, § 4º da Constituição Federal que trata da concessão do benefício, não havendo a garantia de conversão nesse dispositivo.
h.2) Nos julgados que abordaram o mérito da conversão de tempo especial em comum, alguns confirmados pelo Plenário, o entendimento foi proferido no sentido de que a conversão de tempo resulta em contagem de tempo ficto, vedada no art. 40 § 10 da Constituição. Portanto, as decisões de mérito do Plenário foram pronunciadas em sentido contrário à sua realização, significando que não é norma cabível quanto ao servidor.
 (...) 
k) Na concessão de aposentadoria especial ao servidor aplicam-se as regras gerais de cálculo e reajustamento dos proventos previstas no art. 40, §§ 2º, 3º, 8º, 14, 15, 16 e 17 da Constituição Federal, na redação da Emenda n. 41, de 2003. O cálculo dos proventos está disciplinado pelo art. 1º da Lei n. 10.887, de 2004.
8.9 	Diante do apresentado, verifica-se que, mesmo aplicando as regras de aposentadoria do Regime Geral de Previdência Social para o Regime Próprio, queda-se vedada a contagem ponderada de tempo (item 'h' acima) , bem como o eventual beneficiário estará sujeito à regra de aposentadoria descrita no artigo 40 da CF/88 (item 'k') , isto é, proventos calculados pela média das remunerações e sujeito aos reajustes do Regime Geral.
8.10 	Em vista disso, para este caso concreto, o tempo averbado em menção não encontra respaldo jurídico, em virtude de ter resultado de contagem ponderada de tempo. Destarte, esta averbação não pode ser considerada para o cômputo de tempo de contribuição da interessada. Ainda que tal averbação fosse legal, os proventos deveriam ter sido calculados pela média das remunerações e sujeito aos reajustes do Regime Geral, o que não ocorreu para o caso tem tela, visto que os proventos estão sendo pagos considerando-se a remuneração do cargo efetivo.
8.11 	A irregularidade acima descrita foi objeto de oitiva encaminhada a interessada. Em análise dos argumentos apresentados (peça 62) , em síntese temos:
 i) ocorrência da decadência do artigo 54 da Lei 9.784/99;
 ii) invoca o princípio da segurança jurídica e boa-fé;
 iii) do efeito suspensivo- art. 33. da Lei 8.443, e do art. 286. § único c/c o art. 285, ambos, do Regimento Interno do TCU.
8.12 	Os argumentos apresentados não merecem acolhida. Detalha-se.
8.13 	Em relação aos itens 8.11-'i' e 'ii', esta Corte de Contas, no tocante à decadência, prevista no art. 54 da Lei 9.784/1999, entende que o referido dispositivo legal, ao ser aplicado aos atos de aposentadoria e pensão, conta seu prazo decadencial somente a partir do respectivo registro pelo Tribunal de Contas da União, visto que, em se tratando de ato complexo, só é aperfeiçoado quando de seu registro pelo TCU. Portanto, o prazo decadencial não pode ser contado a partir da concessão administrativa, mas sim a partir do exame pelo TCU. Esse é o teor da Súmula TCU 278/2012, a seguir transcrita:
SÚMULA 278/2012: Os atos de aposentadoria, reforma e pensão têm natureza jurídica de atos complexos, razão pela qual os prazos decadenciais a que se referem o § 2º do art. 260 do Regimento Interno e o art. 54 da Lei nº 9.784/99 começam a fluir a partir do momento em que se aperfeiçoam com a decisão do TCU que os considera legais ou ilegais, respectivamente.
8.14 	Verifica-se que o Princípio da Segurança Jurídica é vetor importante do Direito, que impõe ao magistrado a ponderação de sua incidência no caso concreto, mas sempre em face de outros princípios estruturantes da Administração Pública, como o princípio da legalidade, expresso na Constituição Federal, a partir do qual se estrutura todo o direito público e administrativo.
8.15 	A apreciação de atos de concessão de aposentadoria pela ilegalidade não infringe o princípio da segurança jurídica. Não há que se falar em direito adquirido antes que o ato complexo esteja definitivamente registrado por este Tribunal, muito menos quando a concessão traz em seu bojo vício insanável, por não haver lei que a suporte.
8.16 	Em suma, entende-se que não se pode garantir o registro de uma aposentadoria considerada ilegal pelo TCU invocando apenas princípios tais como o da segurança jurídica, boa-fé e razoabilidade, os quais deverão ser sopesados também com o princípio da legalidade.
8.17 	No caso em apreço, não houve o respectivo registro em razão da constatação de ilegalidade no ato, o que afasta, por si só, a presunção de legitimidade do ato administrativo que lhe concedeu o benefício, não havendo, assim, que se falar em violação da segurança jurídica ou de proteção da confiança.
8.18 	No que concerne ao princípio da boa-fé, ele é levado em consideração à medida que o Tribunal não exige que os valores já pagos indevidamente sejam ressarcidos aos cofres públicos, pois é aplicado o teor do enunciado de jurisprudência 106 da Súmula do TCU.
8.19 	Quanto ao item 8.11-'iii', os fundamentos legais citados pela defesa disciplinam a interposição de recursos perante esta Corte, em face de decisão de mérito prolatada, o que não é o presente caso. Ainda não houve decisão de mérito exarada sobre a questão e tampouco a defesa da interessada é caracterizada como recurso lato sensu. Destarte, os normativos citados não se aplicam a esta questão.
9. 	Destarte, excluído o tempo insalubre estatutário, altera-se a proporção dos proventos (para 28/30) ; e, com isso, cabe propor a apreciação do ato pela ilegalidade. 
Em relação a Sra. IEDA MARIA OLIVEIRA DE SOUSA
10. 	O ato inicial e de primeira alteração de aposentadoria foram apreciados pela legalidade, conforme Processos Processo 007.739/1996-6 e Processo 027.904/2008-3, respectivamente.
11. 	Em análise, verifica-se que a interessada foi inativada em 5/4/1995. Atualmente, os proventos estão sendo pagos de forma proporcional, computados mais de 28 anos de tempo de atividade (considerando o tempo insalubre averbado) . Incorporou, ainda, 22% a título de adicional por tempo de serviço.
12. 	Em consulta ao tempo de serviço e averbações, consta o cômputo de atividade insalubre celetista (2 anos e 15 dias) e estatutário (10 meses e 05 dias) ; os quais, excluídos, alterariam a proporção dos proventos. A seguir, detalha-se cada período de averbação em menção.
Tempo insalubre celetista
12.1 	Por meio do Acórdão 2008/2006-TCU-Plenário (Relator Ministro Walton Alencar Rodrigues) , esta Corte reconheceu a validade da averbação a título de tempo insalubre aos profissionais de saúde que laboravam sob o regime celetista antes da publicação da Lei 8.112/90, situação no qual se enquadra a interessada (auxiliar de enfermagem) . Destarte, não se vislumbra irregularidade, neste ponto, capaz de macular a legalidade do ato.
Tempo insalubre estatutário
12.2 	Neste ponto, valem as conclusões expostas nos itens 8.2 a 8.9 desta instrução.
12.3 	Em vista disso, para este caso concreto, o tempo averbado em menção não encontra respaldo jurídico, em virtude de ter resultado de contagem ponderada de tempo. Destarte, esta averbação não pode ser considerada para o cômputo de tempo de contribuição da interessada. Ainda que tal averbação fosse legal, os proventos deveriam ter sido calculados pela média das remunerações e sujeito aos reajustes do Regime Geral, o que não ocorreu para o caso tem tela, visto que os proventos estão sendo pagos considerando-se a remuneração do cargo efetivo.
12.4 	A irregularidade acima descrita foi objeto de oitiva encaminhada a interessada, conforme descrito no item 5 desta instrução. Embora regularmente notificada, não consta acostada aos autos a defesa.
13. 	Destarte, excluído o tempo insalubre estatutário, altera-se a proporção dos proventos (para 27/30) ; e, com isso, cabe propor a apreciação do ato pela ilegalidade. 
Em relação a Sra. IZABEL RUTH ROCHA DUARTE
14. 	O ato inicial e de primeira alteração de aposentadoria foram apreciados pela legalidade, conforme, respectivamente, Decisão 547/2002-2ª Câmara (Processo Processo 011.822/2000-0-ato n. 10576908-04-1998-000026-2) , relator Ministro Ubiratan Aguiar; e Acórdão 4142/2009-TCU-Primeira Câmara (Processo Processo 008.343/2009-4-ato n. 10576908-04-2009-000034-0) , relator Ministro Walton Alencar Rodrigues.
15. 	Em análise, verifica-se que a interessada foi inativada em 16/3/1998. Atualmente, os proventos estão sendo pagos de forma proporcional, computados mais de 28 anos de tempo de atividade (considerando o tempo insalubre averbado) . Incorporou, ainda, 22% a título de adicional por tempo de serviço.
16. 	Em consulta ao tempo de serviço e averbações, consta o cômputo de atividade insalubre celetista (1 ano, 10 meses e 19 dias) e estatutário (1 ano, 5 meses e 15 dias) ; os quais, excluídos, alterariam a proporção dos proventos. A seguir, detalha-se cada período de averbação em menção.
Tempo insalubre celetista
16.1 	Por meio do Acórdão 2008/2006-TCU-Plenário (Relator Ministro Walton Alencar Rodrigues) , esta Corte reconheceu a validade da averbação a título de tempo insalubre aos profissionais de saúde que laboravam sob o regime celetista antes da publicação da Lei 8.112/90, situação no qual se enquadra a interessada (enfermeira) . Destarte, não se vislumbra irregularidade, neste ponto, capaz de macular a legalidade do ato.
Tempo insalubre estatutário
16.2 	Neste ponto, valem as conclusões expostas nos itens 8.2 a 8.9 desta instrução.
16.3 	Em vista disso, para este caso concreto, o tempo averbado em menção não encontra respaldo jurídico, em virtude de ter resultado de contagem ponderada de tempo. Destarte, esta averbação não pode ser considerada para o cômputo de tempo de contribuição da interessada. Ainda que tal averbação fosse legal, os proventos deveriam ter sido calculados pela média das remunerações e sujeito aos reajustes do Regime Geral, o que não ocorreu para o caso tem tela, visto que os proventos estão sendo pagos considerando-se a remuneração do cargo efetivo.
16.4 	A irregularidade acima descrita foi objeto de oitiva encaminhada a interessada, conforme descrito no item 5 desta instrução. Embora regularmente notificada, não consta acostada aos autos a defesa.
17. 	Destarte, excluído o tempo insalubre estatutário, altera-se a proporção dos proventos (para 27/30) ; e, com isso, cabe propor a apreciação do ato pela ilegalidade. 
Em relação a Sra. LIBERIA LUIZA LIBERATO
18. 	O ato inicial e de primeira alteração de aposentadoria foram apreciados pela legalidade, conforme, respectivamente, Acórdão 1873/2003-TCU-Segunda Câmara, relator Ministro Ubiratan Aguiar (Processo Processo 008.030/2002-2 - ato n. 10576908-04-2001-000097-3) ; e 5599/2010-1º Câmara, relator Ministro Walton Alencar Rodrigues (Processo Processo 015.442/2009-2 - ato n. 10576908-04-2008-000029-1) .
19. 	Em análise, verifica-se que a interessada foi inativada em 4/6/2001. Atualmente, os proventos estão sendo pagos de forma proporcional, computados mais de 29 anos de tempo de atividade (considerando o tempo insalubre averbado) . Incorporou, ainda, 23% a título de adicional por tempo de serviço.
20. 	Em consulta ao tempo de serviço e averbações, consta o cômputo de atividade insalubre celetista (1 ano e 11 meses) e estatutário (2 anos, 1 mês e 4 dias) ; os quais, excluídos, alterariam a proporção dos proventos. A seguir, detalha-se cada período de averbação em menção.
Tempo insalubre celetista
20.1 	Por meio do Acórdão 2008/2006-TCU-Plenário (Relator Ministro Walton Alencar Rodrigues) , esta Corte reconheceu a validade da averbação a título de tempo insalubre aos profissionais de saúde que laboravam sob o regime celetista antes da publicação da Lei 8.112/90, situação no qual se enquadra a interessada (auxiliar de enfermagem) . Destarte, não se vislumbra irregularidade, neste ponto, capaz de macular a legalidade do ato.
Tempo insalubre estatutário
20.2 	Neste ponto, valem as conclusões expostas nos itens 8.2 a 8.9 desta instrução.
20.3 	Em vista disso, para este caso concreto, o tempo averbado em menção não encontra respaldo jurídico, em virtude de ter resultado de contagem ponderada de tempo. Destarte, esta averbação não pode ser considerada para o cômputo de tempo de contribuição da interessada. Ainda que tal averbação fosse legal, os proventos deveriam ter sido calculados pela média das remunerações e sujeito aos reajustes do Regime Geral, o que não ocorreu para o caso tem tela, visto que os proventos estão sendo pagos considerando-se a remuneração do cargo efetivo.
20.4 	A irregularidade acima descrita foi objeto de oitiva encaminhada a interessada, conforme descrito no item 5 desta instrução. Embora regularmente notificada, não consta acostada aos autos a defesa.
21. 	Destarte, excluído o tempo insalubre estatutário, altera-se a proporção dos proventos (para 75%) ; e, com isso, cabe propor a apreciação do ato pela ilegalidade. 
Em relação ao ato da Sra. MARIA CARVALHO JARDIM DA SILVA
22. 	O ato inicial e de primeira alteração de aposentadoria foram apreciados pela legalidade, conforme, respectivamente, Processo Processo 018.461/1995-6 (ato n. 10576908-04-1995-000134-3) e Acórdão 6737/2012-TCU-Primeira Câmara, relatora Ministra Ana Arraes (Processo Processo 027.904/2008-3, ato n. 10576908-04-2007-000190-2) .
23. 	Em análise, verifica-se que a interessada foi inativada em 3/10/1995. Atualmente, os proventos estão sendo pagos de forma proporcional, computados mais de 28 anos de tempo de atividade (considerando o tempo insalubre averbado) . Incorporou, ainda, 23% a título de adicional por tempo de serviço.
24. 	Em consulta ao tempo de serviço e averbações, consta o cômputo de atividade insalubre celetista (1 ano, 11 meses e 1 dia) e estatutário (11 meses e 21 dias) - vide mapa à peça 26, pg. 286-287; os quais, excluídos, alterariam a proporção dos proventos. A seguir, detalha-se cada período de averbação em menção.
Tempo insalubre celetista
24.1 	Por meio do Acórdão 2008/2006-TCU-Plenário (Relator Ministro Walton Alencar Rodrigues) , esta Corte reconheceu a validade da averbação a título de tempo insalubre aos profissionais de saúde que laboravam sob o regime celetista antes da publicação da Lei 8.112/90, situação no qual se enquadra a interessada (auxiliar de enfermagem) . Destarte, não se vislumbra irregularidade, neste ponto, capaz de macular a legalidade do ato.
Tempo insalubre estatutário
24.2 	Neste ponto, valem as conclusões expostas nos itens 8.2 a 8.9 desta instrução.
24.3 	Em vista disso, para este caso concreto, o tempo averbado em menção não encontra respaldo jurídico, em virtude de ter resultado de contagem ponderada de tempo. Destarte, esta averbação não pode ser considerada para o cômputo de tempo de contribuição da interessada. Ainda que tal averbação fosse legal, os proventos deveriam ter sido calculados pela média das remunerações e sujeito aos reajustes do Regime Geral, o que não ocorreu para o caso tem tela, visto que os proventos estão sendo pagos considerando-se a remuneração do cargo efetivo.
24.4 	A irregularidade acima descrita foi objeto de oitiva encaminhada a interessada, conforme descrito no item 5 desta instrução. Embora regularmente notificada, não consta acostada aos autos a defesa.
25. 	Destarte, excluído o tempo insalubre estatutário, altera-se a proporção dos proventos (para 27/30) ; e, com isso, cabe propor a apreciação do ato pela ilegalidade. 
Em relação ao ato da Sra. MARIA DA GRAÇA DOS SANTOS
26. 	O ato inicial e de alteração de aposentadoria foram apreciados pela legalidade, conforme, respectivamente, Processo Processo 853.863/1997-0 (ato n. 10576908-04-1997-000083-0) e Acórdão 3839/2010-TCU-Segunda Câmara, relator Ministro Benjamin Zymler (Processo Processo 028.510/2008-3 - ato n. 10576908-04-2008-000107-7) .
27. 	Em análise, verifica-se que a interessada foi inativada em 11/7/1997. Atualmente, os proventos estão sendo pagos de forma proporcional, computados mais de 28 anos de tempo de atividade (considerando o tempo insalubre averbado) . Incorporou, ainda, 22% a título de adicional por tempo de serviço.
28. 	Em consulta ao tempo de serviço e averbações, consta o cômputo de atividade insalubre celetista (1 ano, 11 meses e 1 dia) e estatutário (1 ano, 3meses e 16 dias) ; os quais, excluídos, alterariam a proporção dos proventos. A seguir, detalha-se cada período de averbação em menção.
Tempo insalubre celetista
28.1 	Por meio do Acórdão 2008/2006-TCU-Plenário (Relator Ministro Walton Alencar Rodrigues) , esta Corte reconheceu a validade da averbação a título de tempo insalubre aos profissionais de saúde que laboravam sob o regime celetista antes da publicação da Lei 8.112/90, situação no qual se enquadra a interessada (farmacêutica) . Destarte, não se vislumbra irregularidade, neste ponto, capaz de macular a legalidade do ato.
Tempo insalubre estatutário
28.2 	Neste ponto, valem as conclusões expostas nos itens 8.2 a 8.9 desta instrução.
28.3 	Em vista disso, para este caso concreto, o tempo averbado em menção não encontra respaldo jurídico, em virtude de ter resultado de contagem ponderada de tempo. Destarte, esta averbação não pode ser considerada para o cômputo de tempo de contribuição da interessada. Ainda que tal averbação fosse legal, os proventos deveriam ter sido calculados pela média das remunerações e sujeito aos reajustes do Regime Geral, o que não ocorreu para o caso tem tela, visto que os proventos estão sendo pagos considerando-se a remuneração do cargo efetivo.
28.4 	A irregularidade acima descrita foi objeto de oitiva encaminhada a interessada, conforme descrito no item 5 desta instrução. Embora regularmente notificada, não consta acostada aos autos a defesa.
29. 	Destarte, excluído o tempo insalubre estatutário, altera-se a proporção dos proventos (para 27/30) ; e, com isso, cabe propor a apreciação do ato pela ilegalidade. 
Em relação a Sra. MARIA DO CARMO SILVA CAMPOS
30. 	O ato inicial e de primeira alteração de aposentadoria foram apreciados pela legalidade, conforme, respectivamente, Processo Processo 018.461/1995-6 (ato n. 10576908-04-1995-000136-0) e Acórdão 4045/2010-TCU-Segunda Câmara, relator Ministro Benjamin Zymler (Processo Processo 031.631/2008-0, ato n. 10576908-04-2007-000194-5) .
31. 	Em análise, verifica-se que a interessada foi inativada em 3/10/1995. Atualmente, os proventos estão sendo pagos de forma integral, computados mais de 27 anos de tempo de atividade (considerando o tempo insalubre averbado) . Incorporou, ainda, 23% a título de adicional por tempo de serviço.
32. 	Em consulta ao tempo de serviço e averbações, consta o cômputo de atividade insalubre celetista (1 ano, 11 meses e 1 dia) e estatutário (11 meses e 16 dias) ; os quais, excluídos, alterariam a proporção dos proventos. A seguir, detalha-se cada período de averbação em menção.
Tempo insalubre celetista
32.1 	Por meio do Acórdão 2008/2006-TCU-Plenário (Relator Ministro Walton Alencar Rodrigues) , esta Corte reconheceu a validade da averbação a título de tempo insalubre aos profissionais de saúde que laboravam sob o regime celetista antes da publicação da Lei 8.112/90, situação no qual se enquadra a interessada (auxiliar de enfermagem) . Destarte, não se vislumbra irregularidade, neste ponto, capaz de macular a legalidade do ato.
Tempo insalubre estatutário
32.2 	Neste ponto, valem as conclusões expostas nos itens 8.2 a 8.9 desta instrução.
32.3 	Em vista disso, para este caso concreto, o tempo averbado em menção não encontra respaldo jurídico, em virtude de ter resultado de contagem ponderada de tempo. Destarte, esta averbação não pode ser considerada para o cômputo de tempo de contribuição da interessada. Ainda que tal averbação fosse legal, os proventos deveriam ter sido calculados pela média das remunerações e sujeito aos reajustes do Regime Geral, o que não ocorreu para o caso tem tela, visto que os proventos estão sendo pagos considerando-se a remuneração do cargo efetivo.
32.4 	A irregularidade acima descrita foi objeto de oitiva encaminhada a interessada, conforme descrito no item 5 desta instrução. Embora regularmente notificada, não consta acostada aos autos a defesa.
33. 	Destarte, excluído o tempo insalubre estatutário, altera-se a proporção dos proventos (para 29/30) ; e, com isso, cabe propor a apreciação do ato pela ilegalidade. 
Em relação a Sra. MARIA JESUS CUSTODIO DOS SANTOS
34. 	O ato inicial de aposentadoria foi apreciado pela legalidade, conforme Processo Processo 852.706/1997-9.
35. 	Em análise, verifica-se que a interessada foi inativada em 28/4/1997. Atualmente, os proventos estão sendo pagos de forma proporcional, computados mais de 29 anos de tempo de atividade (considerando o tempo insalubre averbado) . Incorporou, ainda, 25% a título de adicional por tempo de serviço.
36. 	Em consulta ao tempo de serviço e averbações, consta o cômputo de atividade insalubre celetista (11 meses e 1 dia) e estatutário (1 ano, 3 meses e 11 dias) - mapa à peça 26, pg. 330-331; os quais, excluídos, alterariam a proporção dos proventos. A seguir, detalha-se cada período de averbação em menção.
Tempo insalubre celetista
36.1 	Em análise da questão, por meio do Acórdão 2008/2006-TCU-Plenário (Relator Ministro Walton Alencar Rodrigues) , esta Corte reconheceu a validade da averbação a título de tempo insalubre aos profissionais celetistas que laboravam sob essa condição antes da publicação da Lei 8.112/90.
36.2 	Posteriormente, por meio do Acórdão 911/2014-TCU-Plenário (Relator Ministro Benjamin Zymler) , o entendimento acima descrito foi aperfeiçoado. Neste julgado, esta Corte de Contas, ciosa em evitar interpretações extensivas - interpretações essas que acabariam por desvirtuar a vontade do legislador ao prever o cálculo diferenciado para o tempo de serviço prestado em atividades insalubres, penosas ou perigosas -, deixou assente que o sobredito Acórdão 2008/2006-TCU-Plenário, apesar de reconhecer em tese a possibilidade de cômputo ponderado do tempo especial para fins de aposentadoria estatutária, não disciplinou a forma como a Administração deveria proceder para averbar o tempo de atividade insalubre no caso concreto. 
36.3 	Desse modo, ponderou o Ministro-Relator Benjamim Zymler que os cargos de natureza eminentemente administrativa não podem ser beneficiados pela contagem especial, salvo se restar efetivamente demonstrada a existência de risco ou de agentes nocivos à saúde no local de trabalho. Transcreve-se a seguir excerto do Voto condutor do Acórdão:
O simples vínculo do servidor com o Ministério da Saúde não autoriza a concessão de tempo de atividade especial, pois, ainda que ligado à área de saúde, existem diversas atividades que são exercidas em condições normais, sem exposição a agentes patológicos além dos limites tolerados, assim definidos em norma regulamentar. Veja-se, por exemplo, a situação do agente administrativo. É de supor que os ocupantes desse cargo exercem as atividades nas mesmas condições, seja no Ministério da Saúde ou no Ministério do Planejamento, por exemplo.
36.4 	Nessa mesma assentada, observou-se que este Tribunal, a título de racionalidade administrativa, vem aceitando a averbação do tempo de atividade insalubre realizada de ofício pelo órgão de origem em relação a cargos cujo exercício, presume-se, envolve atividades de risco para a higidez física, como no caso dos médicos, odontólogos, auxiliares de enfermagem e agentes de saúde pública.
36.5 	Com o fito de apurar a situação do ato objeto destes autos colimado com o entendimento desta Corte acima descrito, foram expedidas as diligência e oitivas citadas nos itens 4 e 5 desta instrução, visto que a natureza do cargo da interessada (auxiliar operacional de serviços diversos) não pressupunha, a priori, que esta estivesse exposta a condições insalubres, necessitando verificar se existe o laudo pericial a comprovar a situação.
36.6 	Cabe destacar que, atualmente, o assunto em tela, no âmbito do Poder Executivo Federal, está normatizado por meio da Orientação Normativa 15/2013 (peça 71) , que assim estabelece no seu artigo 2º, §2º:
§ 2º Não será admitida prova exclusivamente testemunhal ou apenas a comprovação da percepção de adicional de insalubridade ou periculosidade ou gratificação por trabalhos com Raios-X ou substâncias radioativas para fins de comprovação do tempo de serviço público prestado sob condições especiais.
36.7 	Portanto, o simples percebimento do adicional de insalubridade, mesmo que comprovado, não seria suficiente para fundamentar a conversão de tempo e a respectiva averbação de tempo insalubre. 
36.8 	Compulsando a referida ON, o seu artigo 3ª, na forma abaixo descrita, estabelece os profissionais que poderiam ser contemplados com a referida averbação, sendo que, para este caso concreto, a interessada estaria amparada no inciso II, haja vista que, supostamente, foi exposta a agentes nocivos.
Art. 3º As atribuições consideradas como exercidas em condições especiais, capazes de possibilitar a conversão de tempo de serviço especial em comum poderão ser enquadradas com base nos seguintes critérios:
I - pela ocupação de emprego público cujas atribuições sejam análogas às atividades profissionais das categorias presumidamente sujeitas a condições especiais, de acordo com as ocupações/grupos profissionais constantes no Anexo I desta Orientação Normativa; ou
II - por exposição a agentes nocivos no exercício de atribuições do emprego público, em condições análogas às que permitem enquadrar as atividades profissionais como perigosas, insalubres ou penosas, de acordo com Anexo II desta Orientação Normativa.
36.9 	Em seguida, o artigo 4º da referida ON estabelece a documentação comprobatória, para aqueles enquadrados no inciso II do artigo 3º, situação na qual se enquadra a interessada, nos termos abaixo:
Art. 4º Somente serão analisados pelos órgãos e entidades do SIPEC, requerimentos de conversão de tempo especial em comum instruídos com os seguintes documentos, cumulativamente:
 (...) 
II - Para o servidor que se enquadre na hipótese do inciso II do art. 3º:
a) Formulário de informações sobre atividades exercidas em condições especiais;
b) Laudo Técnico de Condições Ambientais do Trabalho (LTCAT) , conforme Anexo VI desta Orientação Normativa, observado o disposto no art. 8º ou os documentos aceitos em substituição àquele, consoante o que dispõe o art. 9º desta Orientação Normativa;
c) Parecer da perícia médica, em relação ao enquadramento por exposição a agentes nocivos, na forma do art. 11 desta Orientação Normativa; e
d) Portaria de designação do servidor para operar com raios X e substâncias radioativas, na forma do Decreto n. 81.384, de 22 de fevereiro de 1978, quando for o caso.
36.10	 Por fim, o artigo 5º da referida ON é enfático quanto ao modelo de documentação válido:
Art. 5º Somente será aceito como formulário de informações sobre atividades exercidas em condições especiais, de que tratam os incisos I e II do art. 4º desta Orientação Normativa, o modelo de tal documento instituído para o Regime Geral de Previdência Social, segundo seu período de vigência, sob as siglas SB-40, DISESBE 5235, DSS-8030 ou DIRBEN 8030, quando emitidos até 31 de dezembro de 2003.
36.11 	Compulsando a documentação encaminhada pelo Gestor (peça 26, pgs. 316-397) , não se verifica a existência do laudo pericial atestando as condições insalubres. 
36.12 	Também foi realizada a oitiva da interessada, a fim de apresentasse esclarecimentos sobre a questão. À peça 65, consta a defesa da interessada. Em análise, verifica-se que não foram apresentados esclarecimentos adicionais, sendo a documentação acostada essencialmente a mesma já apresentada pelo Gestor, a qual não logrou justificar a situação.
36.13 	Portanto, resta maculada a averbação de tempo em apreço.
Tempo insalubre estatutário
36.14 	Neste ponto, valem as conclusões expostas nos itens 8.2 a 8.9 desta instrução.
36.15 	Em vista disso, para este caso concreto, o tempo averbado em menção não encontra respaldo jurídico, em virtude de ter resultado de contagem ponderada de tempo. Destarte, esta averbação não pode ser considerada para o cômputo de tempo de contribuição da interessada. Ainda que tal averbação fosse legal, os proventos deveriam ter sido calculados pela média das remunerações e sujeito aos reajustes do Regime Geral, o que não ocorreu para o caso tem tela, visto que os proventos estão sendo pagos considerando-se a remuneração do cargo efetivo.
36.16 	A irregularidade acima descrita foi objeto de oitiva encaminhada a interessada, conforme descrito no item 5 desta instrução. À peça 65, consta a defesa da interessada. Em análise, verifica-se que não foram apresentados esclarecimentos adicionais, sendo a documentação acostada essencialmente a mesma já apresentada pelo Gestor, a qual não logrou justificar a situação.
37. 	Destarte, excluídos os tempos insalubres celetista e estatutário, altera-se a proporção dos proventos (para 27/30) ; e, com isso, cabe propor a apreciação do ato pela ilegalidade. 
Em relação a Sra. MARIA JUCILEIDE EUFRÁSIO
38. 	O ato inicial e de primeira alteração foram apreciados pela legalidade, conforme, respectivamente, Processo Processo 854.351/1997-3 (ato n. 10576908-04-1997-000103-8) e Acórdão 2963/2009-TCU-Plenário, relator Ministro Benjamin Zymler (ato n. 10576908-04-2007-000195-3) .
39. 	Em análise, verifica-se que a interessada foi inativada em 11/9/1997. Atualmente, os proventos estão sendo pagos de forma proporcional, computados mais de 27 anos de tempo de atividade (considerando o tempo insalubre averbado) . Incorporou, ainda, 22% a título de adicional por tempo de serviço.
40. 	Em consulta ao tempo de serviço e averbações, consta o cômputo de atividade insalubre celetista (1 ano, 10 meses e 18 dias) e estatutário (11 meses e 7 dias) ; os quais, excluídos, alterariam a proporção dos proventos. A seguir, detalha-se cada período de averbação em menção.
Tempo insalubre celetista
40.1 Por meio do Acórdão 2008/2006-TCU-Plenário (Relator Ministro Walton Alencar Rodrigues) , esta Corte reconheceu a validade da averbação a título de tempo insalubre aos profissionais de saúde que laboravam sob o regime celetista antes da publicação da Lei 8.112/90, situação no qual se enquadra a interessada (auxiliar de enfermagem) . Destarte, não se vislumbra irregularidade, neste ponto, capaz de macular a legalidade do ato.
Tempo insalubre estatutário
40.2 	Neste ponto, valem as conclusões expostas nos itens 8.2 a 8.9 desta instrução.
40.3 	Em vista disso, para este caso concreto, o tempo averbado em menção não encontra respaldo jurídico, em virtude de ter resultado de contagem ponderada de tempo. Destarte, esta averbação não pode ser considerada para o cômputo de tempo de contribuição da interessada. Ainda que tal averbação fosse legal, os proventos deveriam ter sido calculados pela média das remunerações e sujeito aos reajustes do Regime Geral, o que não ocorreu para o caso tem tela, visto que os proventos estão sendo pagos considerando-se a remuneração do cargo efetivo.
40.4 	A irregularidade acima descrita foi objeto de oitiva encaminhada a interessada, conforme descrito no item 5 desta instrução. Embora regularmente notificada, não consta acostada aos autos a defesa.
41. 	Destarte, excluído o tempo insalubre estatutário, altera-se a proporção dos proventos (para 26/30) ; e, com isso, cabe propor a apreciação do ato pela ilegalidade. 
Em relação a Sra. MARIA MIRNA DE MAGALHÃES FREITAS
42. 	O ato inicial e de primeira alteração de aposentadoria foram apreciados pela legalidade, conforme, respectivamente, Processo Processo 007.196/1997-0 (ato n. 10576908-04-1996-000051-8) e Acórdão 4045/2010-TCU-Segunda Câmara, relator Ministro Benjamin Zymler (Processo Processo 031.631/2008-0, ato n. 10576908-04-2007-000196-1) 
43. 	Em análise, verifica-se que a interessada foi inativada em 21/5/1996. Atualmente, os proventos estão sendo pagos de forma proporcional, computados mais de 28 anos de tempo de atividade (considerando o tempo insalubre averbado) . Incorporou, ainda, 23% a título de adicional por tempo de serviço.
44. 	Em consulta ao tempo de serviço e averbações, consta o cômputo de atividade insalubre celetista (1 ano, 11 meses e 1 dia) e estatutário (1 ano, 1 mês e 2 dias) ; os quais, excluídos, alterariam a proporção dos proventos. A seguir, detalha-se cada período de averbação em menção.
Tempo insalubre celetista
44.1 	Por meio do Acórdão 2008/2006-TCU-Plenário (Relator Ministro Walton Alencar Rodrigues) , esta Corte reconheceu a validade da averbação a título de tempo insalubre aos profissionais de saúde que laboravam sob o regime celetista antes da publicação da Lei 8.112/90, situação no qual se enquadra a interessada (enfermeira) . Destarte, não se vislumbra irregularidade, neste ponto, capaz de macular a legalidade do ato.
Tempo insalubre estatutário
44.2 	Neste ponto, valem as conclusões expostas nos itens 8.2 a 8.9 desta instrução.
44.3 	Em vista disso, para este caso concreto, o tempo averbado em menção não encontra respaldo jurídico, em virtude de ter resultado de contagem ponderada de tempo. Destarte, esta averbação não pode ser considerada para o cômputo de tempo de contribuição da interessada. Ainda que tal averbação fosse legal, os proventos deveriam ter sido calculados pela média das remunerações e sujeito aos reajustes do Regime Geral, o que não ocorreu para o caso tem tela, visto que os proventos estão sendo pagos considerando-se a remuneração do cargo efetivo.
44.4 	A irregularidade acima descrita foi objeto de oitiva encaminhada a interessada, conforme descrito no item 5 desta instrução. Embora regularmente notificada, não consta acostada aos autos a defesa.
45. 	Destarte, excluído o tempo insalubre estatutário, altera-se a proporção dos proventos (para 27/30) ; e, com isso, cabe propor a apreciação do ato pela ilegalidade. 
Em relação a Sra. MARIA OZANIRA MARTINS RODRIGUES
46. 	O ato inicial de aposentadoria e de primeira alteração foram apreciados pela legalidade, conforme, respectivamente, Processo Processo 857.140/1998-1 (ato n. 10576908-04-1995-000226-6) e Acórdão 4045/2010-TCU-Segunda Câmara, relator Ministro Benjamin Zymler (Processo Processo 031.631/2008-0, ato n. 10576908-04-2007-000197-0) .
47. 	Em análise, verifica-se que a interessada foi inativada em 04/12/1995. Atualmente, os proventos estão sendo pagos de forma proporcional, computados mais de 28 anos de tempo de atividade (considerando o tempo insalubre averbado) . Incorporou, ainda, 23% a título de adicional por tempo de serviço.
48. 	Em consulta ao tempo de serviço e averbações, consta o cômputo de atividade insalubre celetista (1 ano, 11 meses e 1 dia) e estatutário (11 meses e 28 dias) ; os quais, excluídos, alterariam a proporção dos proventos. A seguir, detalha-se cada período de averbação em menção.
Tempo insalubre celetista
48.1 	Por meio do Acórdão 2008/2006-TCU-Plenário (Relator Ministro Walton Alencar Rodrigues) , esta Corte reconheceu a validade da averbação a título de tempo insalubre aos profissionais de saúde que laboravam sob o regime celetista antes da publicação da Lei 8.112/90, situação no qual se enquadra a interessada (enfermeira) . Destarte, não se vislumbra irregularidade, neste ponto, capaz de macular a legalidade do ato.
Tempo insalubre estatutário
48.2	 Neste ponto, valem as conclusões expostas nos itens 8.2 a 8.9 desta instrução.
48.3 	Em vista disso, para este caso concreto, o tempo averbado em menção não encontra respaldo jurídico, em virtude de ter resultado de contagem ponderada de tempo. Destarte, esta averbação não pode ser considerada para o cômputo de tempo de contribuição da interessada. Ainda que tal averbação fosse legal, os proventos deveriam ter sido calculados pela média das remunerações e sujeito aos reajustes do Regime Geral, o que não ocorreu para o caso tem tela, visto que os proventos estão sendo pagos considerando-se a remuneração do cargo efetivo.
48.4 	A irregularidade acima descrita foi objeto de oitiva encaminhada a interessada, conforme descrito no item 5 desta instrução. Embora regularmente notificada, não consta acostada aos autos a defesa.
49. 	Destarte, excluído o tempo insalubre estatutário, altera-se a proporção dos proventos (para 27/30) ; e, com isso, cabe propor a apreciação do ato pela ilegalidade. 
Em relação a Sra. MARIZA MOURA PEREIRA
50. 	O ato inicial de aposentadoria foi apreciado pela legalidade, conforme Processo Processo 009.051/1996-1 (ato n. 10576908-04-1995-000227-4) .
51. 	Em análise, verifica-se que a interessada foi inativada em 04/12/1995. Atualmente, os proventos estão sendo pagos de forma integral, computados mais de 30 anos de tempo de atividade (considerando o tempo insalubre averbado) . Incorporou, ainda, 22% a título de adicional por tempo de serviço.
52. 	Em consulta ao tempo de serviço e averbações, consta o cômputo de atividade insalubre celetista (10 meses e 29 dias) e estatutário (11 meses e 24 dias) ; os quais, excluídos, alterariam a proporção dos proventos. A seguir, detalha-se cada período de averbação em menção.
Tempo insalubre celetista
53. 	Neste ponto, valem as conclusões expostas nos itens 36.1 a 36.10 desta instrução.
53. 1 	Compulsando a documentação encaminhada pelo Gestor (peça 28, pgs. 42-79) , não se verifica a existência do laudo pericial atestando as condições insalubres. 
53.2 	Também foi realizada a oitiva da interessada, a fim de apresentasse esclarecimentos sobre a questão. Embora regularmente notificada, não consta acostada aos autos a defesa.
53.3 	Portanto, resta maculada a averbação de tempo em apreço.
Tempo insalubre estatutário
53.4 	Neste ponto, valem as conclusões expostas nos itens 8.2 a 8.9 desta instrução.
53.5 	Em vista disso, para este caso concreto, o tempo averbado em menção não encontra respaldo jurídico, em virtude de ter resultado de contagem ponderada de tempo. Destarte, esta averbação não pode ser considerada para o cômputo de tempo de contribuição da interessada. Ainda que tal averbação fosse legal, os proventos deveriam ter sido calculados pela média das remunerações e sujeito aos reajustes do Regime Geral, o que não ocorreu para o caso tem tela, visto que os proventos estão sendo pagos considerando-se a remuneração do cargo efetivo.
53.6 	A irregularidade acima descrita foi objeto de oitiva encaminhada a interessada, conforme descrito no item 5 desta instrução. Embora regularmente notificada, não consta acostada aos autos a defesa.
54. 	Destarte, excluídos os tempos insalubres celetista e estatutário, altera-se a proporção dos proventos (para 29/30) ; e, com isso, cabe propor a apreciação do ato pela ilegalidade. 
Em relação a Sra. NEIDE DE OLIVEIRA CARDOSO GUEDES 
55. 	O ato inicial de aposentadoria foi apreciado pela legalidade, conforme Acórdão 4045/2010-TCU-Segunda Câmara, relator Ministro Benjamin Zymler (Processo Processo 031.631/2008-0, ato n. 10576908-04-2007-000199-6) .
56. 	Em análise, verifica-se que a interessada foi inativada em 16/3/1998. Atualmente, os proventos estão sendo pagos de forma integral, computados mais de 30 anos de tempo de atividade (considerando o tempo insalubre averbado) . Incorporou, ainda, 25% a título de adicional por tempo de serviço.
57. 	Em consulta ao tempo de serviço e averbações, consta o cômputo de atividade insalubre celetista (1 ano e 11 meses) e estatutário (1 ano, 5 meses e 5 dias) ; os quais, excluídos, alterariam a proporção dos proventos. A seguir, detalha-se cada período de averbação em menção.
Tempo insalubre celetista
57.1 	Por meio do Acórdão 2008/2006-TCU-Plenário (Relator Ministro Walton Alencar Rodrigues) , esta Corte reconheceu a validade da averbação a título de tempo insalubre aos profissionais de saúde que laboravam sob o regime celetista antes da publicação da Lei 8.112/90, situação no qual se enquadra a interessada (auxiliar de enfermagem) . Destarte, não se vislumbra irregularidade, neste ponto, capaz de macular a legalidade do ato.
Tempo insalubre estatutário
57.2 	Neste ponto, valem as conclusões expostas nos itens 8.2 a 8.9 desta instrução.
57.3 	Em vista disso, para este caso concreto, o tempo averbado em menção não encontra respaldo jurídico, em virtude de ter resultado de contagem ponderada de tempo. Destarte, esta averbação não pode ser considerada para o cômputo de tempo de contribuição da interessada. Ainda que tal averbação fosse legal, os proventos deveriam ter sido calculados pela média das remunerações e sujeito aos reajustes do Regime Geral, o que não ocorreu para o caso tem tela, visto que os proventos estão sendo pagos considerando-se a remuneração do cargo efetivo.
57.4 	A irregularidade acima descrita foi objeto de oitiva encaminhada a interessada, conforme descrito no item 5 desta instrução. Embora regularmente notificada, não consta acostada aos autos a defesa.
58. 	Destarte, excluído o tempo insalubre estatutário, altera-se a proporção dos proventos (para 29/30) ; e, com isso, cabe propor a apreciação do ato pela ilegalidade. 
Em relação a Sra. RAIMUNDA ALVES DE OLIVEIRA
59. 	O ato inicial e de primeira alteração de aposentadoria foram apreciados pela legalidade, conforme, respectivamente, Processo Processo 007.741/1996-0 (ato n. 10576908-04-1995-000084-3) e Acórdão 4045/2010-TCU-Segunda Câmara, relator Ministro Benjamin Zymler (Processo Processo 031.631/2008-0, ato n. 10576908-04-2007-000148-1) .
60. 	Em análise, verifica-se que a interessada foi inativada em 28/4/1995. Atualmente, os proventos estão sendo pagos de forma integral, computados mais de 30 anos de tempo de atividade (considerando o tempo insalubre averbado) . Incorporou, ainda, 25% a título de adicional por tempo de serviço.
61. 	Em consulta ao tempo de serviço e averbações, consta o cômputo de atividade insalubre celetista (1 ano, 11 meses e 1 dia) e estatutário (10 meses e 20 dias) ; os quais excluídos, alterariam a proporção dos proventos. A seguir, detalha-se cada período de averbação em menção.
Tempo insalubre celetista
61.1 	Por meio do Acórdão 2008/2006-TCU-Plenário (Relator Ministro Walton Alencar Rodrigues) , esta Corte reconheceu a validade da averbação a título de tempo insalubre aos profissionais de saúde que laboravam sob o regime celetista antes da publicação da Lei 8.112/90, situação no qual se enquadra a interessada (auxiliar de enfermagem) . Destarte, não se vislumbra irregularidade, neste ponto, capaz de macular a legalidade do ato.
Tempo insalubre estatutário
61.2 	Neste ponto, valem as conclusões expostas nos itens 8.2 a 8.9 desta instrução.
61.3 	Em vista disso, para este caso concreto, o tempo averbado em menção não encontra respaldo jurídico, em virtude de ter resultado de contagem ponderada de tempo. Destarte, esta averbação não pode ser considerada para o cômputo de tempo de contribuição da interessada. Ainda que tal averbação fosse legal, os proventos deveriam ter sido calculados pela média das remunerações e sujeito aos reajustes do Regime Geral, o que não ocorreu para o caso tem tela, visto que os proventos estão sendo pagos considerando-se a remuneração do cargo efetivo.
61.4 	A irregularidade acima descrita foi objeto de oitiva encaminhada a interessada, conforme descrito no item 5 desta instrução. Em análise dos argumentos apresentados (peça 55) , em síntese temos:
 i) ocorrência da decadência do artigo 54 da Lei 9.784/99;
 ii) invoca o princípio da segurança jurídica e boa-fé;
 iii) do efeito suspensivo- art. 33. da Lei 8.443, e do art. 286. § único c/c o art. 285, ambos, do Regimento Interno do TCU.
61.5 	Os argumentos apresentados não merecem acolhida. Detalha-se.
61.6 	Em relação aos itens 8.11-'i' e 'ii', esta Corte de Contas, no tocante à decadência, prevista no art. 54 da Lei 9.784/1999, entende que o referido dispositivo legal, ao ser aplicado aos atos de aposentadoria e pensão, conta seu prazo decadencial somente a partir do respectivo registro pelo Tribunal de Contas da União, visto que, em se tratando de ato complexo, só é aperfeiçoado quando de seu registro pelo TCU. Portanto, o prazo decadencial não pode ser contado a partir da concessão administrativa, mas sim a partir do exame pelo TCU. Esse é o teor da Súmula TCU 278/2012, a seguir transcrita:
SÚMULA 278/2012: Os atos de aposentadoria, reforma e pensão têm natureza jurídica de atos complexos, razão pela qual os prazos decadenciais a que se referem o § 2º do art. 260 do Regimento Interno e o art. 54 da Lei nº 9.784/99 começam a fluir a partir do momento em que se aperfeiçoam com a decisão do TCU que os considera legais ou ilegais, respectivamente.
61.7 	Verifica-se que o Princípio da Segurança Jurídica é vetor importante do Direito, que impõe ao magistrado a ponderação de sua incidência no caso concreto, mas sempre em face de outros princípios estruturantes da Administração Pública, como o princípio da legalidade, expresso na Constituição Federal, a partir do qual se estrutura todo o direito público e administrativo.
61.8 	A apreciação de atos de concessão de aposentadoria pela ilegalidade não infringe o princípio da segurança jurídica. Não há que se falar em direito adquirido antes que o ato complexo esteja definitivamente registrado por este Tribunal, muito menos quando a concessão traz em seu bojo vício insanável, por não haver lei que a suporte.
61.9 	Em suma, entende-se que não se pode garantir o registro de uma aposentadoria considerada ilegal pelo TCU invocando apenas princípios tais como o da segurança jurídica, boa-fé e razoabilidade, os quais deverão ser sopesados também com o princípio da legalidade.
61.10 	No caso em apreço, não houve o respectivo registro em razão da constatação de ilegalidade no ato, o que afasta, por si só, a presunção de legitimidade do ato administrativo que lhe concedeu o benefício, não havendo, assim, que se falar em violação da segurança jurídica ou de proteção da confiança.
61.11 	No que concerne ao princípio da boa-fé, ele é levado em consideração à medida que o Tribunal não exige que os valores já pagos indevidamente sejam ressarcidos aos cofres públicos, pois é aplicado o teor do enunciado de jurisprudência 106 da Súmula do TCU.
61.12 	Quanto ao item 8.11-'iii', os fundamentos legais citados pela defesa disciplinam a interposição de recursos perante esta Corte, em face de decisão de mérito prolatada, o que não é o presente caso. Ainda não houve decisão de mérito exarada sobre a questão e tampouco a defesa da interessada é caracterizada como recurso lato sensu. Destarte, os normativos citados não se aplicam a esta questão.
62. 	Destarte, excluído o tempo insalubre estatutário, altera-se a proporção dos proventos (para 28/30) ; e, com isso, cabe propor a apreciação do ato pela ilegalidade. 
FLORISVALDO GONÇALVES FARIA, MARIA DO SOCORRO SILVA, MARIA JOSE LUSTOSA VIEIRA, MARIA JOSE ROCHA e VIRGILINA NUNES DE SOUZA
63. 	Os interessados mencionados faleceram. Nestes casos, o art. 260, § 5º, do Regimento Interno do TCU, preconiza que o Tribunal poderá considerar prejudicado, por perda de objeto, o exame dos atos. Portanto, tal fato será aplicado aos interessados em questão.
CONCLUSÃO
64. 	Aos atos abaixo descritos, caberá propor que sejam apreciados pela ilegalidade, em virtude da averbação de tempo insalubridade celetista e/ou estatutário. Como já há atos anteriores apreciados pela legalidade, não será proposto determinação para emissão de novos atos, já que situação funcional deverá retornar ao status quo ante.
-HERCILIA JUSTINO DOS SANTOS, CPF XXX.739.781-XX, ato número 10576908-04-2013-000032-0 (segunda alteração) ;
-IEDA MARIA OLIVEIRA DE SOUSA, CPF XXX.548.721-XX, ato número 10576908-04-2013-000033-8 (segunda alteração) ;
-IZABEL RUTH ROCHA DUARTE, CPF XXX.836.201-XX, ato número 10576908-04-2013-000034-6 (segunda alteração) ;
-LIBERIA LUIZA LIBERATO, CPF XXX.361.101-XX, ato número 10576908-04-2013-000035-4 (segunda alteração) ;
-MARIA CARVALHO JARDIM DA SILVA, CPF XXX.166.331-XX, ato número 10576908-04-2013-000036-2 (segunda alteração) ;
-MARIA DA GRAÇA DOS SANTOS, CPF XXX.386.434-XX, ato número 10576908-04-2013-000037-0 (segunda alteração) ;
-MARIA DO CARMO SILVA CAMPOS, CPF XXX.318.861-XX, ato número 10576908-04-2013-000038-9 (segunda alteração) ;
-MARIA JESUS CUSTODIO DOS SANTOS, CPF XXX.782.701-XX, ato número 10576908-04-2013-000040-0 (primeira alteração) ;
-MARIA JUCILEIDE EUFRÁSIO, CPF XXX.735.381-XX, ato número 10576908-04-2013-000043-5 (segunda alteração) ;
-MARIA MIRNA DE MAGALHÃES FREITAS, CPF XXX.682.721-XX, ato número 10576908-04-2013-000044-3 (segunda alteração) ;
-MARIA OZANIRA MARTINS RODRIGUES, CPF XXX.178.031-XX, ato número 10576908-04-2013-000045-1 (segunda alteração) ;
-MARIZA MOURA PEREIRA, CPF XXX.351.901-XX, ato número 10576908-04-2013-000046-0 (primeira alteração) ;
-NEIDE DE OLIVEIRA CARDOSO GUEDES, CPF XXX.719.301-XX, ato número 10576908-04-2013-000047-8 (segunda alteração) ;
-RAIMUNDA ALVES DE OLIVEIRA, CPF XXX.251.161-XX, ato número 10576908-04-2013-000048-6 (segunda alteração) .
65. Em relação aos atos abaixo, será proposto que sejam considerados 'prejudicados por perda de objeto'.
-FLORISVALDO GONÇALVES FARIA, CPF XXX.252.001-XX, ato número 10576908-04-2012-000239-7 (segunda alteração) ;
-MARIA DO SOCORRO SILVA, CPF XXX.633.551-XX, ato número 10576908-04-2013-000039-7 (segunda alteração) ;
-MARIA JOSE LUSTOSA VIEIRA, CPF XXX.155.901-XX, ato número 10576908-04-2013-000041-9 (segunda alteração) ;
-MARIA JOSE ROCHA, CPF XXX.023.301-XX, ato número 10576908-04-2013-000042-7 (segunda alteração) ;
-VIRGILINA NUNES DE SOUZA, CPF XXX.309.181-XX, ato número 10576908-04-2013-000049-4 (segunda alteração) .
PROPOSTA DE ENCAMINHAMENTO
66. 	Ante o exposto, propõe-se:
a) considerar ilegal e recusar registro aos atos abaixo nominados, com base nos arts. 71, inciso III, da Constituição Federal, 1º, inciso V, e 39, inciso II, da Lei 8.443/1992 e 260, § 1º, do Regimento Interno do Tribunal de Contas da União (TCU) ;
-HERCILIA JUSTINO DOS SANTOS, CPF XXX.739.781-XX, ato número 10576908-04-2013-000032-0 (segunda alteração) ;
-IEDA MARIA OLIVEIRA DE SOUSA, CPF XXX.548.721-XX, ato número 10576908-04-2013-000033-8 (segunda alteração) ;
-IZABEL RUTH ROCHA DUARTE, CPF XXX.836.201-XX, ato número 10576908-04-2013-000034-6 (segunda alteração) ;
-LIBERIA LUIZA LIBERATO, CPF XXX.361.101-XX, ato número 10576908-04-2013-000035-4 (segunda alteração) ;
-MARIA CARVALHO JARDIM DA SILVA, CPF XXX.166.331-XX, ato número 10576908-04-2013-000036-2 (segunda alteração) ;
-MARIA DA GRAÇA DOS SANTOS, CPF XXX.386.434-XX, ato número 10576908-04-2013-000037-0 (segunda alteração) ;
-MARIA DO CARMO SILVA CAMPOS, CPF XXX.318.861-XX, ato número 10576908-04-2013-000038-9 (segunda alteração) ;
-MARIA JESUS CUSTODIO DOS SANTOS, CPF XXX.782.701-XX, ato número 10576908-04-2013-000040-0 (primeira alteração) ;
-MARIA JUCILEIDE EUFRÁSIO, CPF XXX.735.381-XX, ato número 10576908-04-2013-000043-5 (segunda alteração) ;
-MARIA MIRNA DE MAGALHÃES FREITAS, CPF XXX.682.721-XX, ato número 10576908-04-2013-000044-3 (segunda alteração) ;
-MARIA OZANIRA MARTINS RODRIGUES, CPF XXX.178.031-XX, ato número 10576908-04-2013-000045-1 (segunda alteração) ;
-MARIZA MOURA PEREIRA, CPF XXX.351.901-XX, ato número 10576908-04-2013-000046-0 (primeira alteração) ;
-NEIDE DE OLIVEIRA CARDOSO GUEDES, CPF XXX.719.301-XX, ato número 10576908-04-2013-000047-8 (segunda alteração) ;
-RAIMUNDA ALVES DE OLIVEIRA, CPF XXX.251.161-XX, ato número 10576908-04-2013-000048-6 (segunda alteração) .
b) dispensar a devolução dos valores indevidamente recebidos até a data da ciência do Hospital das Forças Armadas do Acórdão que vier a ser proferido, com base no Enunciado 106 da Súmula da Jurisprudência do TCU;
c) esclarecer às interessadas que, no caso de não provimento de recurso eventualmente interposto junto ao TCU, deverão ser repostos os valores recebidos após a ciência do acórdão;
d) determinar ao Hospital das Forças Armadas, com base no art. 45 da Lei 8.443/1992, que:
d.1) faça cessar os pagamentos decorrentes dos atos impugnados, comunicando ao TCU, no prazo de quinze dias, as providências adotadas, nos termos dos art. 262, caput, do Regimento Interno do TCU, 8º, caput, da Resolução - TCU 206/2007;
d.2) informe às interessadas o teor do Acórdão que vier a ser prolatado, encaminhando ao TCU, no prazo de trinta dias, comprovante da data de ciência pelo respectivo interessado, nos termos do art. 4º, § 3º, da Resolução - TCU 170/2004;
 e)  propõe-se considerar prejudicado, por perda de objeto, o exame do mérito dos atos de concessão de aposentadoria abaixo descritos, com fundamento no art. 260, § 5º, do Regimento Interno do Tribunal de Contas da União.
-FLORISVALDO GONÇALVES FARIA, CPF XXX.252.001-XX, ato número 10576908-04-2012-000239-7 (segunda alteração) ;
-MARIA DO SOCORRO SILVA, CPF XXX.633.551-XX, ato número 10576908-04-2013-000039-7 (segunda alteração) ;
-MARIA JOSE LUSTOSA VIEIRA, CPF XXX.155.901-XX, ato número 10576908-04-2013-000041-9 (segunda alteração) ;
-MARIA JOSE ROCHA, CPF XXX.023.301-XX, ato número 10576908-04-2013-000042-7 (segunda alteração) ;
-VIRGILINA NUNES DE SOUZA, CPF XXX.309.181-XX, ato número 10576908-04-2013-000049-4 (segunda alteração) ."
3.	Por sua vez, o Ministério Público junto ao TCU, na pessoa da procuradora-geral Cristina Machado da Costa e Silva, pronunciou-se nos seguintes termos, em concordância com a proposta alvitrada pela unidade técnica (peça 77) :
	"Esta representante do Ministério Público de Contas coloca-se de acordo com a proposição firmada pela Secretaria de Fiscalização de Pessoal - Sefip - às peças n.ºs 73 e 74, pela ilegalidade e negativa de registro dos atos de alteração de aposentadorias expedidos pelo Hospital das Forças Armadas - HFA, adicionando determinações:
	a) ao Hospital das Forças Armadas, para que torne sem efeito, no sistema Siape, as alterações de aposentadorias ora impugnadas, retornando o cálculo das presentes concessões à situação anterior às modificações consideradas ilegais pela Corte de Contas;
	b) à Secretaria de Fiscalização de Pessoal, para que autue e analise o ato de pensão civil instituída pelo ex-servidor Florisvaldo Gonçalves Faria, constante do sistema e-Pessoal com o número 31695/2018 (peça n.º 76) , considerando as irregularidades apontadas nos presentes autos, uma vez que o benefício pensional em questão está sendo calculado com o tempo que foi impugnado para o ex-servidor, mas cujo ato de aposentadoria não será apreciado, no mérito, pois está prejudicado por perda de objeto."
	É o relatório.

Bruno Felipe Cortes Santos (OAB/DF 57.687) representando Hercília Justino dos Santos; Ulisses Borges de Resende (OAB/DF 4.595) e outros representando Raimunda Alves de Oliveira.

Procuradora-geral Cristina Machado da Costa e Silva.

ATOS DE ALTERAÇÃO DE CONCESSÃO DE APOSENTADORIA. AVERBAÇÕES DE TEMPOS DE SERVIÇOS PRESTADOS SOB CONDIÇÕES INSALUBRES. REGIME CELETISTA: DIREITO DO SERVIDOR À CONTAGEM PONDERADA. ANÁLISE DE ELEMENTOS PROBATÓRIOS RELATIVOS A DOIS ATOS. CARGOS DE AUXILIAR OPERACIONAL DE SERVIÇOS DIVERSOS E DE NUTRICIONISTA. COMPROVAÇÃO DO EXERCÍCIO DE LABORES NOCIVOS À SAUDE, NÃO OBSTANTE A FALTA DE DOCUMENTOS INDICADOS NA ORIENTAÇÃO NORMATIVA MPOG 15, DE 23/12/2013. REGIME ESTATUTÁRIO: IMPOSSIBILIDADE JURÍDICA DE CONTAGEM PONDERADA DE TEMPO DE SERVIÇO. APLICAÇÃO DAS REGRAS DO REGIME GERAL DA PREVIDÊNCIA SOCIAL (RGPS) PARA FINS DE APOSENTADORIA ESPECIAL DO SERVIDOR PÚBLICO. SÚMULA VINCULANTE 33. INAPLICABILIDADE DA REGRA DISPOSTA NO § 5º DO ART. 57 DA LEI 8.213/1991. ILEGALIDADE DOS ATOS. 1. É direito do servidor público a contagem especial, para fins de aposentadoria, de tempo de serviço prestado em condições insalubres, em período anterior à vigência da Lei 8.112/1990, nos termos da legislação à época aplicável ao Regime Geral da Previdência Social (RGPS), em atenção ao entendimento perfilhado no Acórdão 2.008/2006-TCU-Plenário (rel. min. Walton Alencar Rodrigues). 2. Não se admite a contagem ponderada de tempo de serviço prestado por servidor em condições insalubres, no regime estatutário, uma vez que, nos termos dispostos no art. 40, § 10, da Constituição Federal (incluído pela Emenda Constitucional 20, de 15/12/98), a lei não poderá estabelecer qualquer forma de cômputo de tempo de contribuição fictício. 3. O Supremo Tribunal Federal reconheceu o direito à aposentadoria especial do servidor - prevista no art. 40, § 4º, da Constituição Federal (redação conferida pela Emenda Constitucional 47/2005) - que tenha laborado em condições nocivas à sua saúde, mediante aplicação das regras do RGPS, nos termos da Súmula Vinculante 33; contudo, não autorizou a contagem ponderada do tempo exercido em condições especiais, para fins de aposentadoria comum no Regime Próprio da Previdência Social, não incidindo, nesse caso, a regra prevista no § 5º do art. 57 da Lei nº 8.213/1991 (v.g. Agravo Regimental nos autos do Mandado de Injunção 1.596).

APOSENTADORIA (APOS)

Secretaria de Fiscalização de Pessoal (Sefip).

Aprecio atos de alteração de concessão de aposentadoria referentes a dezenove ex-servidores do Hospital das Forças Armadas, submetidos a esta Corte de forma consolidada.
2.	Constam dos respectivos formulários registros de conversão de tempos de serviço em condições insalubres, prestados pelos interessados tanto no regime celetista, anteriormente à publicação da Lei 8.112/1990, quanto no regime estatutário, após a vigência do referido marco legal.
3.	Este Tribunal, por meio do Acórdão 2008/2006-TCU-Plenário (rel. min. Walton Alencar Rodrigues) , em sede de consulta formulada pelo então Presidente do Senado Federal acerca da possibilidade de contagem especial do tempo de serviço prestado, sob condições insalubres, penosas e perigosas, por servidores públicos ex-celetistas (TC Processo 007.079/2006-1) , decidiu que:
" (...) 
9.1.1. o servidor público que exerceu, como celetista, no serviço público, atividades insalubres, penosas e perigosas, no período anterior à vigência da Lei 8.112/1990, tem direito à contagem especial de tempo de serviço para efeito de aposentadoria; todavia, para o período posterior ao advento da Lei 8.112/1990, é necessária a regulamentação do art. 40, § 4º, da Constituição Federal, que definirá os critérios e requisitos para a respectiva aposentadoria."
4.	Em virtude da aparente contagem ponderada de tempos de serviço exercidos em condições insalubres, na vigência do regime estatutário, o Ministério Público junto ao TCU (MPTCU) sugeriu diligência ao órgão de origem para esclarecimento dos fatos (peça 22) , o que foi perfilhado no Acórdão 3864/2013-TCU-Segunda Câmara (peça 23) . 
5.	Na etapa de saneamento dos autos, constatou ainda aquela unidade técnica, em relação aos atos de Maria Jesus Custódio dos Santos e Mariza Moura Pereira, possível incompatibilidade entre a natureza de seus cargos e a contagem especial de tempo insalubre celetista, haja vista o entendimento sufragado pelo Acórdão 911/2014-TCU-Plenário (rel. min. Benjamin Zymler) :
"Cargos de natureza eminentemente administrativa não podem ser beneficiados pela contagem especial, salvo se restar efetivamente demonstrada a existência de risco ou de agentes nocivos à saúde no local de trabalho."
6.	Posteriormente, a Secretaria de Fiscalização de Pessoal (Sefip) promoveu as oitivas dos interessados, para que se manifestassem sobre os aludidos indícios de irregularidade. 
7.	Responderam ao chamamento desta Corte Hercília Justino dos Santos, Maria Jesus Custódio dos Santos e Raimunda Alves de Oliveira. 
I - Contagem ponderada de tempo de serviço exercido, em condições insalubres, no regime estatutário
8.	As alterações nos atos de concessão de aposentadoria a que se refere o presente feito se ampararam na decisão do ministro Eros Grau, da Suprema Corte, em 2009, proferida no Mandado de Injunção 880 - impetrado pela Confederação dos Trabalhadores no Serviço Público Federal (Condsef) e por outros -, que reconheceu a omissão do Poder Legislativo em editar lei complementar a que se reportava o art. 40, § 4º, da Constituição Federal do Brasil (redação conferida pela emenda Constitucional 47/2005) , nestes termos: 
"Julgo parcialmente procedente o pedido deste mandado de injunção, para, reconhecendo a falta de norma regulamentadora do direito à aposentadoria especial dos servidores públicos, remover o obstáculo criado por essa omissão e, supletivamente, tornar viável o exercício, pelos substituídos neste mandado de injunção, do direito consagrado no artigo 40, § 4º, da Constituição do Brasil, nos termos do artigo 57 da Lei n. 8.213/91."
9.	Ao longo do tempo, diversos mandados de injunção de mesma natureza foram impetrados no STF, até que, em 2014, foi aprovada a Súmula Vinculante 33, com o seguinte teor:
"Aplicam-se ao servidor público, no que couber, as regras do regime geral da previdência social sobre aposentadoria especial de que trata o artigo 40, § 4º, inciso III da Constituição Federal, até a edição de lei complementar específica."
10.	Muito embora o Supremo tenha estendido a aplicação das regras do regime geral da previdência social à aposentadoria especial de servidores que exerceram atividades prejudiciais à saúde ou integridade física, não autorizou a contagem de tempo ficto resultante da conversão do tempo de fato exercido pelo servidor mediante aplicação de percentuais (multiplicadores) , em atenção à regra disposta no § 5º do art. 57 da Lei 8.213/1991.
11.	Diversas decisões daquela Corte confirmam esse entendimento, a exemplo do que deliberou o Plenário em sede de Agravo Regimental nos autos do Mandado de Injunção 1.596 - o qual consta, a propósito, do rol de precedentes que orientaram a edição da Súmula Vinculante 33: 
"EMENTA: MANDADO DE INJUNÇÃO. APOSENTADORIA ESPECIAL DE SERVIDOR PÚBLICO. ART. 40, § 4º, DA CONSTITUIÇÃO FEDERAL, APLICAÇÃO DAS NORMAS DO REGIME GERAL DE PREVIDÊNCIA SOCIAL. AGRAVO IMPROVIDO. 
1. Segundo a jurisprudência do STF, a omissão legislativa na regulamentação do art. 40, § 4º, da Constituição, deve ser suprida mediante a aplicação das normas do Regime Geral de Previdência Social previstas na Lei 8.213/91 e no Decreto 3.048/99. Não se admite a conversão de períodos especiais em comuns, mas apenas a concessão da aposentadoria especial mediante a prova do exercício de atividades exercidas em condições nocivas. Ainda, a jurisprudência do STF também reconhece o direito à aposentadoria especial dos servidores públicos portadores de deficiência. Fundamentos observados pela decisão agravada.
2. Agravo regimental improvido." (grifei) 
12.	Consoante extraio do voto do relator (ministro Teori Zavascki) , os fundamentos do julgado se encontram no art. 40, § 10, da Constituição Federal (incluído pela Emenda Constitucional 20, de 15/12/98) , segundo o qual a lei não poderá estabelecer qualquer forma de cômputo de tempo de contribuição fictício. Portanto, por expressa vedação constitucional, não é possível a contagem ponderada do tempo exercido em condições especiais para fins de aposentadoria comum no RPPS, não se aplicando, nesse caso, a regra prevista no § 5º do art. 57 da Lei 8.213/1991.
13.	Essa também é a posição do TCU, a exemplo do precedente firmado pelo Acórdão 5155/2015-TCU-Primeira Câmara (rel. min. Benjamin Zymler) :
"A contagem ponderada, nos termos previstos no art. 57, § 5º, da Lei 8.213/1991, consiste na possibilidade de aproveitamento do tempo exercido sob condições insalubres, perigosas ou penosas de forma majorada, com a aplicação de um multiplicador, razão pela qual não se confunde com os casos de aposentadoria especial de que cuida o art. 40, § 4º, da Constituição Federal."
14.	As defesas apresentadas por Hercília Justino dos Santos, Maria Jesus Custódio dos Santos e Raimunda Alves de Oliveira não devem ser acolhidas.
15.	Este Tribunal possui jurisprudência pacificada sobre a inaplicabilidade da decadência administrativa (art. 54 da Lei 9.784/1999) aos processos de controle externo, de maneira geral (v.g. Acórdãos 1.606/2010, 3.256/2012 e 2.900/2014, do Plenário) . Em matéria de pessoal, o prazo decadencial previsto no art. 260, § 2º, do Regimento Interno inicia-se a partir do momento em que os atos de aposentadoria, reforma e pensão se aperfeiçoam com a decisão do TCU, nos termos no Enunciado 278/2012 da Súmula de Jurisprudência.
16.	Não é possível também incidir o princípio da segurança jurídica de forma prevalente sobre o da legalidade, a fim de que os atos sejam considerados legais, consoante pugnado pelas defendentes. As alterações em seus proventos de aposentadoria foram publicadas em 11/12/2012, após, aproximadamente, dezessete anos do início da inatividade. Isso significa dizer que receberam seus proventos na proporção menor e correta há muito mais tempo do que vêm recebendo de 2013 até os dias atuais. Sem falar que, como visto no item anterior, em material de pessoal, antes do aperfeiçoamento do ato mediante julgamento desta Corte, em regra, o tempo não se sobrepõe ao mérito do processo, cujo parâmetro é o próprio exame de legalidade. 
17.	Excepcionalmente, é cabível a aplicação do princípio da segurança jurídica quando os elementos probatórios demonstrarem grave prejuízo a interessado em face de aparente ilegalidade do ato, mormente quando for inviável ou impossível a reversão à ativa, houver indícios de dano à subsistência da pessoa, entre outras hipóteses. Nessa linha, transcrevo a tese ratificada pelo Acórdão 2251/2014-TCU-Plenário (rel. min. Bruno Dantas) :
"A aplicação do princípio da segurança jurídica deve limitar-se às hipóteses em que for irreversível a situação fática do interessado ou insuportável o prejuízo a ele causado. Os fatores essenciais ao reconhecimento de situação excepcional que justifique a aplicação do princípio da segurança jurídica estão, em regra, relacionados à impossibilidade de reversão do servidor à atividade para complementar tempo de serviço considerado ilegal, à supressão dos meios de subsistência condigna, ao estado de saúde do beneficiário ou à absoluta impossibilidade de preenchimento de algum requisito legal."
18.	Os atos em tela não se enquadram nessa situação. A ilegalidade afeta à averbação de tempo insalubre estatutário somente implicará o retorno à proporção anterior, por tempo de serviço, que por muito tempo embasava o cálculo dos proventos dos interessados implicados neste feito.
19.	Dessa forma, os atos devem ser julgados ilegais, em atenção aos pareceres emitidos pela Sefip e pelo MPTCU, cujos fundamentos, neste ponto, incorporo às minhas razões de decidir.
II - Contagem ponderada de tempo de serviço exercido em condições insalubres, no regime da Consolidação das Leis do Trabalho (CLT) 
20.	A respeito dos atos de Maria Jesus Custódio dos Santos e Mariza Moura Pereira, a unidade técnica, com o aval da Procuradoria, entende que o órgão de origem ou as interessadas não trouxeram laudos periciais que comprovassem as condições insalubres a que essas possam ter se submetido no passado. Para fundamentar a exigibilidade desses documentos, traz dispositivos da Orientação Normativa 15, de 23/12/2013 (ON MPOG 15/2013) , editada pela então Secretaria de Gestão Pública do Ministério do Planejamento, Orçamento e Gestão.
21.	Segundo o mapa de tempo de serviço de Maria Jesus Custódio dos Santos, a ex-servidora, inativada em 1995, exerceu tempo insalubre celetista no período entre 1º/6/1986 e 11/12/1990 (peça 65, p. 14) . A ficha financeira da interessada, extraída do Siape, do ano de 1990, atesta o recebimento de adicional de insalubridade (gratificação de raios x) - peça 26, p. 320. Ademais, em seu perfil profissiográfico previdenciário, consta que exercia a função de Auxiliar de Enfermagem (peça 26, p. 324) . 
22.	De plano, o caso não se enquadra na tese confirmada pelo Acórdão 911/2014-TCU-Plenário (rel. min. Benjamin Zymler) , pois, apesar de se tratar de cargo com denominação genérica (Auxiliar Operacional de Serviços Diversos) , a função desempenhada pela ex-servidora se enquadra no rol de atividades que, presumidamente, tem sido aceito por esta Corte para efeito de contagem ponderada de tempo de serviço público especial:
"Todavia, este Tribunal, a título de racionalidade administrativa, tem aceitado a averbação do tempo de atividade insalubre realizada de ofício pelo órgão de origem em relação a cargos cujo exercício, presume-se, envolve atividades de risco para a higidez física, como no caso dos médicos, odontólogos, auxiliares de enfermagem e agentes de saúde pública" (grifei) 
23.	Em todo caso, os documentos que constam dos autos são suficientes para comprovar que a ex-servidora se expôs a agentes nocivos à saúde, não obstante a falta dos documentos indicados na ON MPOG 15/2013, em especial o parecer de perícia medida a que se refere o art. 4º, inciso II, alínea "c", desse normativo.
24.	O mesmo raciocínio se aplica a Mariza Moura Pereira, também inativada em 1995 no cargo de Nutricionista. Pelo seu mapa de tempo de serviço, a interessada exerceu tempo insalubre celetista entre 1º/6/1986 e 3/12/1995 (peça 28, p. 58) . Consta em uma de suas fichas financeiras (ano de 1990) adicional de insalubridade (peça 28, p. 48) . Por fim, o seu perfil profissiográfico previdenciário indica que prestava assistência nutricional a indivíduos e coletividades (sadios e enfermos) , exposta a fatores de risco (bactérias, vírus, fungos e protozoários)  - peça 28, p. 52.
25.	Evidente, portanto, com base nesses elementos, que as duas interessadas laboraram sob o regime da CLT em ambiente hospitalar, em condições insalubres, nos períodos averbados.
26.	Em situação análoga, este Tribunal, da mesma forma, ponderando as exigências da ON MPOG 15/2003, em face das peculiaridades do caso, reputou bastante a documentação contida no processo para comprovar o exercício de atividade insalubre no ambiente de trabalho da servidora aposentada, conforme o voto de lavra do ministro Benjamin Zymler que orientou a prolação do Acórdão 3505/2016-TCU-Primeira Câmara:
" (...) 
9. Contudo, a título de racionalidade administrativa, o TCU tem admitido a apuração desse tempo pela própria administração pública. Para alguns cargos, cujo exercício presumivelmente envolvia risco para a higidez física do profissional (médico, odontólogos e enfermeiros) , a simples comprovação do exercício de emprego público tem sido considerado suficiente para comprovar a atividade especial, da mesma forma como previa a legislação do regime geral (Decreto 53.831 e outros) .
10. No tocante ao Auxiliar de Serviços Gerais, o enquadramento da atividade desenvolvida requer maiores estudos. Em alguns casos, exerciam funções de natureza administrativa. Em outros, desempenhavam funções operacionais que os colocavam diretamente em contato com agentes patológicos, sendo que alguns auxiliares exerciam atribuições de auxiliares de enfermagem (vide Acórdão 7130/2014-TCU-Primeira Câmara) .
11. Em segundo lugar, concluo, com base nos documentos de peça 12, que a servidora, ocupante do cargo de Auxiliar Operacional de Serviços Diversos, laborou em condições insalubres no ano de 1989, diversamente do entendimento esposado pela unidade técnica e pelo Ministério Público. 
 (...) 
15. Em que pese o fato de os documentos encaminhados não atenderem plenamente a ON 15/2013, é possível concluir, com base em documentos contemporâneos aos fatos, que a servidora laborou sob condições insalubres ao menos no ano de 1989. Isso lhe asseguraria a contagem adicional de 73 dias de serviço" (grifei) 
27.	Por essas razões, são legais as averbações de tempo de serviço prestado em condições insalubres no curso do regime celetista, com contagem especial, para todos os atos arrolados neste processo, exceto para aqueles cujo exame está prejudicado, por perda de objeto, ante o falecimento dos interessados, na forma sugerida pela unidade técnica.
	Ante o exposto, acompanhando parcialmente os pareceres da Sefip e do parquet especializado, VOTO por que seja aprovada a minuta de acórdão que submeto à consideração deste Colegiado.
TCU, Sala das Sessões Ministro Luciano Brandão Alves de Souza, em 4 de fevereiro de 2020.
ANA ARRAES 
Relatora